臺灣嘉義地方法院交通事件裁定　　　　100年度交聲字第905號
原處分機關　交通部公路總局嘉義區監理所
異　議　人
即受處分人　黃錦堂
上列異議人即受處分人因違反道路交通管理處罰條例案件，不服
交通部公路總局嘉義區監理所中華民國100年11月8日嘉監義裁字
第裁76-L00000000號違反道路交通管理事件裁決書所為之處分，
聲明異議，本院裁定如下：
    主  文
原處分撤銷。
黃錦堂汽車駕駛人，駕駛重型機車經測試檢定酒精濃度超過規定
標準，處吊扣重型機車普通駕駛執照拾貳個月，並應接受道路交
通安全講習。
    理  由
一、聲明異議意旨略以：異議人即受處分人（下稱異議人）黃錦
    堂於民國99年8月25日下午11時28分許，因酒後騎乘車牌號
    碼2HK-399號重型機車，行經嘉義縣溪口鄉○○村○○道路
    南靖厝5分3電線桿處前因不勝酒力致車輛失控撞上路旁電線
    桿，經送醫急救並於同日抽血檢驗測得血液中酒精濃度達29
    0.7MG/DL，經換算呼氣酒精濃度為1.45MG/L，業經臺灣嘉義
    地方法院檢察署檢察官為緩起訴處分在案，而異議人已依緩
    起訴處分命令，於緩起訴處分確定之日起6個月內，向該署
    指定之政府機關（構）、行政法人、社區團體及其他符合公
    益目的之機構或團體提供40小時之義務勞務，並接受該署施
    以酒醉駕車諮商團體輔導暨法治教育1小時執行完畢，為此
    聲明異議，請予撤銷原處分等語。
二、原處分意旨略以：異議人黃錦堂於上開時、地，騎乘前述重
    型機車，因不勝酒力致失控撞上路旁電線桿，經送醫急救並
    於同日抽血檢驗測得異議人血液中酒精濃度達290.7MG/DL，
    經換算呼氣酒精濃度為1.45MG/L，有酒後騎車之事實而為警
    舉發，並填製舉發違反道路交通管理事件通知單（下稱舉發
    通知單），爰經原處分機關於100年11月8日以嘉監義裁字第
    裁76-L00000000號違反道路交通管理事件裁決書（下稱裁決
    書）認異議人違反道路交通管理處罰條例第35條第1項第1款
    、第24條第1項第2款（原裁決書漏引第1項第2款）之規定，
    並依道路交通管理事件統一裁罰基準表，裁處異議人罰鍰新
    臺幣（下同）45,000元，吊扣駕駛執照並施以道安講習。是
    以本件異議人酒醉騎車違規之行為，並未據檢察官提起公訴
    ，而經法院判決有罪，即尚未經以刑事法律處罰，原處分機
    關自得據以裁罰，於法並無不合等語。
三、按汽車駕駛人，駕駛汽車經測試檢定有酒精濃度超過規定標
    準情形者，處1萬5,000元以上6萬元以下罰鍰，並當場移置
    保管該汽車及吊扣其駕駛執照1年；汽車駕駛人，有第35條
    第1項規定之情形，應接受道路交通安全講習，道路交通管
    理處罰條例第35條第1項第1款、第24條第1項第2款定有明文
    。又按一行為同時觸犯刑事法律及違反行政法上義務規定者
    ，依刑事法律處罰之，但其行為應處以其他種類行政罰或得
    沒入之物而未經法院宣告沒收者，亦得裁處之，此為行政罰
    法第26條第1項所明定。是探究其立法目的，乃一行為同時
    觸犯刑事法律及違反行政法上義務規定時，由於刑罰與行政
    罰同屬對不法行為之制裁，而刑罰之懲罰作用較強，故依刑
    事法律處罰，即足資警惕時，實無一事二罰再處行政罰之必
    要；且刑事法律處罰，由法院依法定程式為之，較符合正當
    法律程式，應予優先適用，在刑事訴追、審判程序尚未終局
    確定前，行政機關自不得逕予裁罰，但罰鍰以外之沒入或其
    他種類行政罰，因兼具維護公共秩序之作用，為達行政目的
    ，行政機關仍得併予裁處。此所稱「其他種類行政罰」，係
    指違反行政法上之義務應受「裁罰性」之「不利處分」而言
    ，依行政罰法第2條規定，應包括行政上限制或禁止效力之
    吊扣證照、禁止考領駕照及強制施以道路交通安全講習等處
    分在內，合先敘明。
四、經查：
  (一)按行為後法律或自治條例有變更者，適用行政機關最初裁處
    時之法律或自治條例。但裁處前之法律或自治條例有利於受
    處罰者，適用最有利於受處罰者之規定，行政罰法第5條定
    有明文。再按道路交通管理事件統一裁罰標準及處理細則第
    2條條文之附表即違反道路交通管理事件統一裁罰基準表（
    以下簡稱裁罰基準表）於100年7月28日經交通部交路字第10
    00006197號令、內政部台內警字第1000871592號令會銜修正
    發布，並自100年8月1日施行。查道路交通管理處罰條例所
    定罰鍰、記點之裁罰，係屬行政罰法中所稱行政罰之性質，
    自有前開行政罰法第5條規定之適用。又100年7月28日修正
    施行之裁罰基準表，就駕駛人其吐氣所含酒精濃度超過每公
    升0.55毫克以上或血液中酒精濃度超過百分之0.11以上而違
    反道路交通管理處罰條例第35條第1項第1款之行為，統一裁
    罰基準分別對於機器腳踏車為45,000元、46,500元、49,500
    元、52,500元；而修正前規定之統一裁罰基準對於機器腳踏
    車部分亦為相同之規定。又本件異議人違規之行為時係99年
    8月25日，而原處分機關裁處時為100年11月8日，而上開裁
    罰基準表係100年7月28日修正施行，是以異議人上開違規行
    為時，係於新法施行前所為，而裁決時新法已經施行，經依
    行政罰法第5條之規定比較新舊法之結果，對異議人並無有
    利或不利之區別，從而，異議人於上開違規行為應適用原處
    分機關最初裁處時，即現行有效之違反道路交通管理事件統
    一裁罰基準表之規定論處，先予敘明。
  (二)又行政罰法第26條規定業經總統於100年11月23日修正公布
    ，並自100年11月25日施行。修正前該條第2項規定為：「前
    項行為如經不起訴處分或為無罪、免訴、不受理、不付審理
    之裁判確定者，得依違反行政法上義務規定裁處之。」；嗣
    該條第2項至第4項分別修正及增定為：「前項行為如經不起
    訴處分、緩起訴處分確定或為無罪、免訴、不受理、不付審
    理、不付保護處分、免刑、緩刑之裁判確定者，得依違反行
    政法上義務規定裁處之（第2項）。第一項行為經緩起訴處
    分或緩刑宣告確定且經命向公庫或指定之公益團體、地方自
    治團體、政府機關、政府機構、行政法人、社區或其他符合
    公益目的之機構或團體，支付一定之金額或提供義務勞務者
    ，其所支付之金額或提供之勞務，應於依前項規定裁處之罰
    鍰內扣抵之（第3項）。前項勞務扣抵罰鍰之金額，按最初
    裁處時之每小時基本工資乘以義務勞務時數核算（第4項）
    。」。該條第2項修正後明定同時觸犯刑事法律及違反行政
    法上義務規定之行為，經緩起訴處分確定、不付保護處分、
    免刑、緩刑之裁判確定者，得依違反行政法上義務規定裁處
    之。再按修正前行政罰法第26條第2項規定：前項行為如經
    不起訴處分或為無罪、免訴、不受理、不付審理之裁判確定
    者，得依違反行政法上義務規定裁處之，此係針對第1項「
    刑事處罰優先原則」所建立之一行為不二罰原則下的補充規
    定。蓋刑事程序中之「不起訴處分」、「無罪、免訴、不受
    理、不付審理之裁判」者，均屬對於被告不為刑事處罰之結
    果，此時因刑事處罰不存在，對該刑事不處罰之行為，依違
    反行政法上義務規定裁處，自不致有一行為二罰之情，惟修
    正前行政罰法第26條第2項之規定並未明文包含「緩起訴處
    分」之類型，觀諸刑事訴訟法第253條之1第1項係於91年2月
    8日增訂，行政罰法則於94年2月5日公布，顯見立法當時，
    已可權衡是否將緩起訴處分納入該條第2項加以規範，制定
    在後之（修正前）行政罰法第26條第2項既僅臚列「不起訴
    處分或無罪、免訴、不受理、不付審理之裁判確定者」，得
    依違反行政法上義務規定裁處之，並未將「緩起訴處分」此
    一要件納入規範，則此立法意旨應係立法者之有意排除，而
    非法律漏洞，依文義解釋及明示其一，排除其他之法理，（
    該條項修正前）自不得逕將緩起訴處分等同不起訴處分，而
    認得再依違反行政義務規定裁處。又緩起訴處分依刑事訴訟
    法第253條之1第1項規定，係以「被告所犯為死刑、無期徒
    刑或最輕本刑三年以上有期徒刑以外之罪，檢察官參酌刑法
    第57條所列事項及公共利益之維護，認以緩起訴為適當者」
    為前提，是緩起訴基本上係認被告有犯罪嫌疑，而暫緩起訴
    ，並得課被告予一定之負擔或指示（同法第253條之2第1項
    ），此與不起訴處分係因犯罪嫌疑不足或其他原因（同法第
    252條、第253條），且不得附條件或負擔之情形顯有不同，
    足見緩起訴處分顯與上開（修正前）行政罰法第26條第2項
    列舉之不起訴處分等情形迥然有別，尚無從遽為比擬而為相
    同之處置，否則刑事被告如經法院循審判程序判處罰金或得
    易科罰金之拘役或有期徒刑，均得援用行政罰法第26條第1
    項規定免除行政秩序罰，但如藉由緩起訴處分節省司法資源
    者，基於實質懲罰目的而其財產權遭受剝奪，卻仍需承受行
    政裁罰，其結果勢必降低刑事被告接受緩起訴處分之意願，
    而與緩起訴制度所欲達成之「使司法資源有效運用」之目的
    相違背。另按「一行為不二罰原則」，又稱「禁止雙重處罰
    原則」，係指就人民同一違法行為，禁止國家為多次之處罰
    ，其不僅禁止於一行為已受到處罰後，對同一行為再行追訴
    、處罰，也禁止對同一行為作多次之處罰。如以同一酒醉駕
    車行為，同時違反刑法第185條之3之公共危險罪及道路交通
    管理處罰條例之規定時，其行為既達應處以刑罰之程度，由
    於刑罰與行政罰同屬對不法行為之制裁，而刑罰之懲罰作用
    較強，故依刑事法律處罰，即足資警惕時，實無一事二罰再
    處行政罰之必要。且刑事罰之「罰金」刑，與行政罰之「罰
    鍰」均為財產罰，其等處罰之性質及種類均類似，除二者處
    罰之性質與種類不同，例如一為罰鍰、一為拘役或有期徒刑
    ，一為記點、吊扣或吊銷駕駛執照等、一為罰金等情形，必
    須採用不同方法而為併合處罰，以達行政或刑罰目的所必要
    者外，概不得重複處罰，始符一行為不重複處罰之法治國基
    本原則（參見司法院釋字第503號、第604號解釋意旨）。揆
    諸上開說明，本件自無溯及適用修正後行政罰法第26條規定
    之餘地，而應適用修正前行政罰法第26條第2項規定，且不
    應擴張解釋。又酒後駕車只有一個交通違規行為，而且有關
    其處罰效果之罰鍰、吊扣駕駛執照與施以道路交通安全講習
    等與該交通違規行為是否存在均無從分離。法院審理時應先
    確定受處分人是否確有交通違規行為事實，再決定原處分機
    關所適用之法律有無錯誤。從而，受處分人於聲明異議狀雖
    僅記載就吊扣駕駛執照部分聲明異議，其餘部分並未提及，
    惟該罰鍰及施以道路交通安全講習部分與其交通違規行為是
    否存在既無從分離，法院自應予以審理（本院暨所屬法院97
    年法律座談會刑事類提案第40號；98年法律座談會刑事類提
    案第20號、第23號研討結果均同此見解）。則本件異議人之
    聲明異議狀中雖未就原處分關於吊扣駕駛執照1年及道路交
    通安全講習部分聲明不服，然本件係單一之交通違規行為，
    罰鍰處分、吊扣駕駛執照及應接受道路交通安全講習部分無
    從區分，本院得併予審理。
  (三)本件異議人於99年8月25日下午11時28分許，因酒後騎乘車
    牌號碼2HK-399號重型機車，行經嘉義縣溪口鄉○○村○○
    道路南靖厝5分3電線桿處前因不勝酒力致車輛失控撞上路旁
    電線桿，經送醫急救並於同日抽血檢驗測得血液中酒精濃度
    達290.7MG/DL，經換算呼氣酒精濃度為1.45MG/L，因已超過
    規定標準值0.25mg/l，經嘉義縣警察局警員製單舉發之事實
    ，為異議人所不爭執；且異議人因公共危險案件，業經臺灣
    嘉義地方法院檢察署檢察官於99年10月26日為緩起訴處分，
    諭知緩起訴期間1年，並應於本件緩起訴處分確定之日起算6
    個月內，向該署指定之政府機關（構）、行政法人、社區團
    體、及其他符合公益目的之機構或團體提供40小時之義務勞
    務，並接受該署施以法治教育1小時。上開緩起訴期間自99
    年11月4日起至100年11月3日止等情，有前開臺灣嘉義地方
    法院檢察署99年度偵字第7643號緩起訴處分書、本院公務電
    話紀錄及臺灣高等法院被告前案紀錄表各1紙附卷可憑，故
    異議人酒後於上開時、地駕駛自小客車肇事，經警測試檢定
    有酒精濃度超過規定標準即吐氣所含酒精濃度1.45毫克之事
    實，堪以認定。
  (四)再按前揭提供義務勞務、法治教育，固非刑法所定刑罰之種
    類，然而修正前行政罰法第26條明定一事不二罰之原則，依
    該條規定，於應受行政罰之行為如經不起訴處分或為無罪、
    免訴、不受理、不付審理之裁判確定者，始得依違反行政法
    上義務規定裁處之，未包括「緩起訴」處分在內，雖「緩起
    訴」處分之最終使被告免於刑事訴追之效果與「不起訴」處
    分之效果相同，惟緩起訴處分，被告另需於一定期間內遵守
    或履行刑事訴訟法第253條之2各款所規定之金錢給付、勞務
    給付及處遇措施等事項，自非得與「不起訴」處分等同視之
    ，且因涉及被告之人身自由及財產的拘束，產生未經裁判即
    終局處理案件之實質效果，自應考慮被告之意願。是以，無
    論檢察官課以被告以上何種負擔，雖此等負擔並非屬「刑罰
    之種類」，但性質上仍應屬實質之刑罰制裁，已對被告產生
    實質刑罰之效果。況本於對被告不利益之規定不得任意擴張
    解釋之原則，修正前行政罰法第26條第2項所謂「不起訴處
    分確定」之規定自不應任意擴張包括「緩起訴處分」（至依
    上開「一行為不二罰」及「刑事程序優先」等原則規定，被
    告無庸另依道路交通管理處罰條例第35條第1項處以行政罰
    鍰，為兼顧被告經緩起訴處分，而檢察官課以各該負擔與行
    政罰鍰是否併遭免除，所生有違公平正義之疑慮，檢察官是
    否參酌「違反道路交通管理事件統一裁罰基準表」所定被告
    行政罰最低須繳納金額之裁量標準，以維護法制上就處罰體
    系銜接之公平性，乃另一問題）。本件異議人已受附負擔之
    緩起訴處分，實已產生實質刑罰之效果，已如前述，若再任
    意擴張解釋，亦有違（修正前）行政罰法第26條「一事不二
    罰」之立法目的。查本件緩起訴處分令異議人應於前開緩起
    訴處分確定之日起6個月內，向該署指定之政府機關（構）
    、行政法人、社區團體、及其他符合公益目的之機構或團體
    提供40小時之義務勞務，並接受該署施以法治教育1小時等
    情，應認雖非刑法所定刑罰之種類，因已對異議人之名譽、
    心理產生相當制約，並影響其之自由等權利，已產生實質刑
    罰效果，應實質該當（修正前）行政罰法第26條第1項之「
    依刑事法律」之處罰效果，而非不起訴處分。準此，原處分
    機關依法自不得再對異議人依道路交通管理處罰條例第35條
    第1項第1款規定裁處罰鍰。從而原處分機關裁處異議人罰鍰
    45,000元部分，有違一事不二罰之原則，自難謂適法。另雖
    然100年11月23日修正公布之行政罰法第26條第3項、第4項
    分別規定：第一項行為經緩起訴處分或緩刑宣告確定且經命
    向公庫或指定之公益團體、地方自治團體、政府機關、政府
    機構、行政法人、社區或其他符合公益目的之機構或團體，
    支付一定之金額或提供義務勞務者，其所支付之金額或提供
    之勞務，應於依前項規定裁處之罰鍰內扣抵之（第3項）。
    前項勞務扣抵罰鍰之金額，按最初裁處時之每小時基本工資
    乘以義務勞務時數核算（第4項）。惟該修正後之規定較不
    利於異議人，而無適用之餘地，已如前述；且94年12月28日
    修正公布，95年7月1日施行之道路交通管理處罰條例第35條
    第8款固有：「前項汽車駕駛人，經裁判確定處以罰金低於
    本條例第92條第3項所定最低罰鍰基準規定者，應依本條例
    裁決繳納不足最低罰鍰之部分。」以及違反道路交通管理事
    件統一裁罰基準及處理細則第2條所定「違反道路交通管理
    事件統一裁罰基準表」，即「汽車駕駛人駕駛機車，飲酒後
    其吐氣所含酒精成分超過每公升0.55毫克以上，應處最低罰
    鍰49,500元；同時違反刑事法律者，經裁判確定處以罰金低
    於本條例第92條第3項所定最低罰緩基準規定者，應依本條
    例裁決繳納不足最低罰鍰之部分。」等相關規定，是以倘駕
    駛人所支付之緩起訴處分金，未達道路交通管理處罰條例第
    92條第3項所定最低罰鍰基準規定者，仍須補繳不足最低罰
    鍰之部分，始為適法。檢察官為緩起訴處分並命捐款者，其
    捐款解釋上亦屬道路交通管理處罰條例第35條第8項所規定
    之罰金，監理機關雖不得再為行政裁罰，惟若駕駛人所支付
    之緩起訴處分金，未達道路交通管理處罰條例第92條第3項
    所定最低罰鍰基準規定者，依該條例第35條第8項之規定，
    仍須補繳不足最低罰鍰之部分（臺灣高等法院暨所屬法院97
    年法律座談會提案研討結果參照）。然而，本件緩起訴處分
    係命異議人向該署指定之公益團體、地方自治團體或社區提
    供義務勞務及接受該署施以法治教育，而義務勞務及法治教
    育並非給付金錢，於該條項修正前並無比較基準，即不生道
    路交通管理處罰條例第35條第8款補繳罰金不足最低罰鍰之
    差額問題。
五、綜上所述，異議人於前揭時、地駕駛重型機車，經檢測酒精
    濃度超過規定標準之違規行為事證明確，堪予認定，然原處
    分機關未審酌前情，逕對異議人為前開罰鍰之裁決即難認允
    當，又因本件酒後駕車乃單一違規行為，裁處罰鍰、吊扣駕
    照與道安講習之處分無從區分，是異議人雖未就酒後駕車裁
    處吊扣駕駛執照及道安講習部分提出異議，然仍應由本院將
    原處分撤銷，自為裁罰如主文第2項所示，以期適法。
據上論斷，依道路交通管理處罰條例第87條、道路交通事件處理
辦法第19條前段，裁定如主文。
中    華    民    國   100    年    11    月    28    日
                     交通法庭   法  官  呂美玲
上列正本證明與原本無異。
如不服本裁定，應於裁定送達後5日內向本院提出抗告狀（應附
繕本）。
中    華    民    國   100    年    11    月    28    日
                                書記官  洪敏芳